臺灣高等法院刑事裁定
110年度毒抗字第1321號
抗  告  人
即  被  告  潘婉如


上列抗告人即被告因違反毒品危害防制條例案件，不服臺灣基隆
地方法院中華民國110年8月17日裁定（110年度毒聲字第425號）
，提起抗告，本院裁定如下：
     主  文
抗告駁回。
     理  由
一、原裁定意旨略以:抗告人即被告潘婉如(下稱被告)於民國110
    年1月27日下午11時許，在新北市○○區○○路○○○村00號住處，
    以將甲基安非他命置於玻璃球內加熱燒烤，吸食所產生煙霧
    之方式，施用甲基安非他命1次，嗣於翌日下午7時5分許，
    為警查獲乙節，業據被告供承在卷，並有台灣檢驗科技股份
    有限公司出具之濫用藥物檢驗報告1份在卷足憑。而被告前
    次施用毒品，經法院裁定送勒戒處所施以觀察、勒戒，執行
    完畢之日期為87年12月17日，有臺灣高等法院被告前案紀錄
    表1份在卷足憑，被告嗣雖有再因施用毒品而經檢察官為附
    命緩起訴處份確定，嗣緩起訴處份期滿，被告亦完成戒癮治
    療，然依最高法院110年度台上字第2096號判決意旨，被告
    縱曾完成附命緩起訴處分之戒癮治療，難認與觀察、勒戒或
    強制戒治已執行完畢之情形等同視之，是被告本次施用毒品
    犯行距上次觀察、勒戒執行完畢之日期既已逾三年，故檢察
    官就被告本次施用毒品之犯行，聲請送勒戒處所施以觀察、
    勒戒為有理由，應予准許等語。
二、抗告意旨略以:就被告本次施用毒品犯行，前已經臺灣基隆
    地方法院於110年5月6日以110年度毒聲字第221號為聲請駁
    回之裁定，臺灣基隆地方法院竟於110年8月17日再以110年
    度毒聲字第425號為准許觀察、勒戒之裁定，顯有違背一事
    不再理原則，為此提此抗告云云。
三、按毒品危害防制條例條例第24條修正施行後所定之多元附條
    件緩起訴處分，並不限於「附命緩起訴」，且撤銷緩起訴處
    分後，亦應由檢察官依法繼續偵查或起訴，與修正前所定之
    「依法追訴」不同，則緩起訴處分之效力與曾受「觀察、勒
    戒或強制戒治」之處遇已無法等同視之。又「附命緩起訴」
    戒癮治療之執行，係以社區醫療（機構外醫療體系）處遇替
    代監禁式治療，使施用毒品者得繼續正常家庭及社會生活，
    尚非集中於勒戒處所，受監所矯正、管理，仍難脫其「收容
    」或「處罰」外觀者，所可比擬，於機構外之戒癮治療難達
    其成效時，再施以機構內之強制處遇，亦屬循序漸進之合理
    矯正方式。因此「附命緩起訴」之被告縱使完成「戒癮治療
    」，難認得與觀察、勒戒或強制戒治「已執行完畢」之情形
    等同視之。倘其施用毒品犯行距最近1次「觀察、勒戒或強
    制戒治」執行完畢釋放後已逾3年，縱係於完成戒癮治療3年
    內再犯，仍應依修正後毒品條例第20條第1項、第2項規定進
    行「觀察、勒戒或強制戒治」程序，不得逕行起訴，最高法
    院110年度台上字第2096號判決意旨可資參照。經查:
　㈠被告有於民國110年1月27日 下午11時許，在新北市○○區○○路
    ○○○村00號住處，以將甲基安非他命置於玻璃球內加熱燒烤
    ，吸食所產生煙霧之方式，施用甲基安非他命1次，嗣於翌
    日下午7時5分許，為警查獲乙節，業據被告供承在卷，並有
    台灣檢驗科技股份有限公司出具之濫用藥物檢驗報告1份在
    卷足憑，是被告確有於上開時、地施用第二級毒品之犯行堪
    以認定。
　㈡而被告前於87年間，曾因施用毒品，而經法院裁定送勒戒處
    所施以觀察、勒戒，嗣因認其於繼續施用之傾向，而於87年
    12月17的執行完畢出所；被告嗣又於108年間，再次施用毒
    品，經臺灣基隆地方檢察署於108年12月11日以108年度毒偵
    字第1826號為附命緩起訴處分，期間自109年1月2日起迄110
    年7月1日止，被告並於109年8月10日完成戒癮治療，此亦有
    本院前案紀錄表1份在卷足憑。被告雖曾經檢察官為附命戒
    癮治療之緩起訴處分且亦已於109年8月10日執行完畢，然揆
    諸上開說明，「附命緩起訴」之被告縱使完成「戒癮治療」
    ，仍與觀察、勒戒或強制戒治「已執行完畢」之情形有別，
    該戒癮治療無從視為事實上已接受等同於「觀察、勒戒」之
    處遇自明。是被告本次施用毒品之犯行，距其前次觀察、勒
    戒執行完畢之日期，顯已逾三年，故原裁定令被告入勒戒處
    所觀察、勒戒，自難認有何違法或不當之處。
四、被告雖執前詞提起抗告，惟:
　㈠按確定之裁定，除其內容為關於實體之事項，而以裁定行者
  　（諸如更定其刑、定應執行之刑、單獨宣告沒收、減刑、撤
    銷緩刑之宣告、易科罰金、保安處分及有關免除刑之執行、
    免除繼續執行或停止強制工作之執行等，有司法院院字第13
    56號、第1980號、第2507號解釋及最高法院民國26年2月16
    日刑事庭會議決議、45年7月2日第5次民刑庭總會決議等可
    資參照），因與實體判決具同等之效力，得為非常上訴之對
    象外，自不得對之提起非常上訴（最高法院90年度台非字第
    287號判決意旨可資參照），即確定之裁定內容為關於實體
    之事項者，具有實質確定力，至於關於程序之事項，而以裁
    定行者，應無實質確定力，不受一事不再理原則之限制。檢
    察官就犯毒品危害防制條例第10條之罪者，聲請法院裁定令
    入勒戒處所觀察勒戒，核其性質為保安處分之一種，目的在
    矯正行為人施用毒品之惡習，以斷除毒癮之危害，期能達教
    化與治療之目的，而觀察勒戒係對人身自由為實質拘束之保
    安處分，屬廣義之刑罰，故宣付保安處分之裁定乃涉及實體
    上事項之實體裁定，而非僅關於程序事項之程序裁定（最高
    法院90年度台非字第109號判決採同一見解）。惟駁回觀察
    勒戒聲請之裁定，如僅從程序上為駁回聲請之裁定確定，既
    未就實體事項為認定，應無實質確定力，不受一事不再理原
    則限制。至本院暨所屬法院96年法律座談會刑事提案第21號
    研討結果，固採駁回觀察勒戒聲請之裁定具實質確定力之意
    見，惟該提案法律問題係針對法院以檢察官所舉證據不足而
    駁回觀察勒戒聲請裁定，此經法院為實質審理後駁回觀察勒
    戒裁定，是否具實質確定力之情形所為討論結果，未涉及法
    院僅從程序上駁回觀察勒戒聲請之情形，故據此未區分以程
    序上或實體上駁回觀察勒戒聲請，均認具備實質確定力，而
    有一事不再理原則適用，併予敘明。
  ㈡被告於110年1月27日下午11時許，在新北市○○區○○路○○○村00
    號住處，以將甲基安非他命置於玻璃球內加熱燒烤，吸食所
    產生煙霧之方式，施用甲基安非他命1次之犯行，前經檢察
    官向原審法院聲請觀察勒戒，經原審以110年度毒聲字第221
    號裁定駁回，理由略以：被告前曾因施用毒品案件，經檢察
    官為附命完成戒癮治療之緩起訴處分，嗣被告於109年8月10
    日完成戒癮治療之執行，被告事實上已接受等同觀察、勒戒
    之處遇，是被告本件施用毒品犯行，顯係於附命緩起訴處分
    完成戒癮治療後，三年內再犯本件施用第二級毒品之犯行，
    應依法論科，無從再令其接受觀察、勒戒或強制戒治，檢察
    官聲請於法不合，為此駁回檢察官之聲請等語，此有該份裁
    定1份在卷足憑。然「附命緩起訴」之被告縱使完成「戒癮
    治療」，仍與觀察、勒戒或強制戒治「已執行完畢」之情形
    有別，該戒癮治療無從視為事實上已接受等同於「觀察、勒
    戒」之處遇，業經本院詳述如前，原審前審就檢察官聲請觀
    察勒戒係以被告係於「3年內」再犯本件施用毒品犯行，而
    以程序不合法駁回聲請之裁定，揆諸上開說明，無實質確定
    力，當無一事不再理原則之適用，是被告據此提起抗告，為
    無理由。
五、綜上所述，原審以被告確有施用第二級毒品之犯行，因而裁
    定令被告入勒戒處所觀察、勒戒，核其認事用法，並無違法
    或不當。抗告意旨猶執前詞，提起抗告，為無理由，應予駁
    回。　
據上論斷，應依刑事訴訟法第412條，裁定如主文。
中　　華　　民　　國　　110 　年　　9 　　月　　30　　日
                  刑事第四庭  審判長  法  官  陳筱珮
                                      法  官  羅郁婷
                                      法  官  柯姿佐
以上正本證明與原本無異。
不得再抗告。
                                      書記官  林廷佳
中　　華　　民　　國　　110 　年　　10　　月　　4 　　日